【裁判字號】    99,訴,506
【裁判日期】    991206
【裁判案由】    土地所有權移轉登記
【裁判全文】
臺灣雲林地方法院民事判決               99年度訴字第506號
原      告  陳翊庭即陳淑美
訴訟代理人  林期    律師
被      告  陳林素香
            陳義龍
            陳美華
上列當事人間請求土地所有權移轉登記等事件，本院判決如下：
    主      文
原告之訴駁回。
訴訟費用由原告負擔。
    事實及理由
一、本件起訴意旨略以：緣坐落雲林縣斗六市○○○段54－1 、
    66地號土地為伊先父陳永盛（無自耕農身分）所購並借名登
    記在被告即伊大嫂陳林素香名下，嗣陳永盛見伊無處安居，
    再借用陳林素香名義在前開土地上興建建號671 即門牌號雲
    林縣斗六市○○路930 號建物（連同前揭土地，下稱系爭房
    地）贈伊居住使用。系爭房地既係陳永盛借名登記在陳林素
    香名下，則於陳永盛辭世後，陳永盛與陳林素香間之上開借
    名（類推委任）關係即應歸於消滅（民法第550 條），系爭
    房地自應由陳永永盛之全體繼承人（即原告及被告陳義龍、
    陳美華）所繼承，伊自得依民法第767 條、第828 條第2 項
    、第821 條規定，請求陳林素香將系爭房地移轉登記與陳永
    永盛之全體繼承人即原告及其餘被告陳義龍、陳美華公同共
    有。陳永盛生前既將系爭房地贈與伊，當時僅礙於法令無法
    辦理移轉登記，惟其生前贈與系爭房地予伊之義務，自仍應
    由其全體繼承人承受，因此並訴請被告陳義龍、陳美華應將
    系爭房地所有權移轉登記予伊。聲明：(1)被告陳林素香應將
    坐落雲林縣斗六市○○○段54－1 、66地號土地所有權及同
    段671 建號即門牌號雲林縣斗六市○○路930 號建物所有權
    ，移轉登記予原告及被告陳義龍、陳美華公同共有。(2)嗣前
    項所有權移轉登記辦理完竣後，被告陳義龍、陳美華應將前
    項公同共有不動產移轉登記予原告。
二、按原告之訴，依其所訴之事實，在法律上顯無理由者，法院
    得不經言詞辯論，逕以判決駁回之，民事訴訟法第249 條第
    2 項定有明文。而所謂原告之訴，依其所訴之事實，在法律
    上顯無理由者，係指依原告於訴狀內記載之事實觀之，在法
    律上顯然不能獲得勝訴之判決者而言，則有最高法院62年台
    上第845 號判例意旨可資參照。次按不動產物權，依法律行
    為而取得者，非經登記，不生效力（民法第758 條第1 項）
    。而所有人對於無權占有或侵奪其所有物者，得請求返還之
    。對於妨害其所有權者，得請求除去之。有妨害其所有權之
    虞者，得請求防止之，同法第767 條第1 項固定有明文；但
    前揭物上請求權，以【所有人】始得行使之，此觀上揭條文
    規定自明。又各共有人對於第三人，得就共有物之全部為本
    於所有權之請求。但回復共有物之請求，僅得為共有人全體
    之利益為之（同法第821 條）。再者，前揭共有人對第三人
    之權利規定，於公同共有亦準用之，同法第828 條第2 項亦
    有明文。另借名契約乃債權契約，而債權契約終止後之回復
    原狀請求權，僅有債權之效力，債權契約終止後，物權契約
    並非當然歸於消滅。
三、本件原告既主張：訴外人即伊先父陳永盛因無自耕農身分，
    乃與被告即伊大嫂陳林素香約定，將向他人購得之系爭房地
    ，借名並直接移轉登記在陳林素香名下等情。則陳永盛與陳
    林素香就系爭房地縱曾成立借名登記債權契約，但在陳林素
    香依法辦理系爭房地之所有權移轉登記予陳永盛或其繼承人
    前，依民法第758 條第1 項規定，陳永盛或其繼承人仍非系
    爭房地之所有權人。如上所述，原告既尚非係系爭房地之公
    同共有人，則其本於系爭房地公同共有人之地位（民法第82
    8 條第2 項、第821 條），請求被告陳林素香應將系爭房地
    所有權，移轉登記予原告及被告陳義龍、陳美華公同共有，
    即顯無理由。原告前揭主張既顯無理由，則其請求被告陳義
    龍、陳美華應於前項所有權移轉登記辦理完竣後，再將前項
    公同共有不動產移轉登記予原告，亦顯乏所據。綜上，本件
    依原告於訴狀內記載之事實及主張觀之，其在法律上顯然不
    能獲得勝訴之判決，爰不經言詞辯論程序，逕予駁回之。
四、據上論結，本件原告起訴顯無理由，依民事訴訟法第249 條
    第2 項、第78條，判決如主文。
中    華    民    國    99    年    12    月    6     日
                  民事第一庭    法  官  蔣得忠
以上正本係照原本作成
如對本判決上訴，須於判決送達後廿日內向本院提出上訴狀。如
委任律師提起上訴者，應一併繳納上訴審裁判費。
中    華    民    國    99    年    12    月    6     日
                                書記官  楊淳詒

司法院資訊處製作；財團法人民間司法改革基金會備份。
